【裁判字號】    92,訴,413
【裁判日期】    921001
【裁判案由】    塗銷抵押權登記
【裁判全文】
臺灣屏東地方法院民事判決  九十二年度訴字第四一三號
    原      告  乙○○
    被      告  台東區中小企業銀行股份有限公司
    法定代理人  丙○○
    訴訟代理人  甲○○
右當事人間塗銷抵押權登記事件，本院判決如左：
    主    文
被告就原告所有坐落屏東縣萬丹鄉○○段三０及同段三一地號二筆土地，於民國八十
九年三月三十日以屏東地政事務所屏里字第○五七九○○號所設定，存續期間自民國
八十九年三月二十九日至民國一百一十九年三月二十八日，本金最高限額新台幣二百
四十萬元之抵押權，應予塗銷。
原告其餘之訴駁回。
訴訟費用由被告負擔二分之一，餘由原告負擔。
    事實及理由
一、按訴狀送達後，原告不得將原訴變更或追加他訴，但有請求之基礎事實同一者、
    不甚礙被告之防禦及訴訟之終結者，不在此限，民事訴訟法第二百五十五條第一
    項但書第二、七款分別定有明文。本件原告起訴原訴之聲明係「（一）請求塗銷
    被告就原告所有坐落屏東縣萬丹鄉○○段三０及同段三一地號二筆土地，於民國
    八十九年三月三十日以屏東地政事務所屏里字第○○二三八三號所設定之本金最
    高限額新台幣二百四十萬元之抵押權。（二）請求確認本院九十一年度促字第二
    四二五八號支付命令所載被告對訴外人黃明達之本金一百六十四萬一千六百十四
    元及利息違約金債權不存在。」等語，嗣於本院九十二年九月十七日言詞辯論時
    ，追加訴之聲明第三項為「本院九十二年執字第八四○一號清償債務強制執行案
    件對原告所為之強制執行程序應予撤銷。」等語。經查，原告請求之第二、三項
    之基礎事實，均係審究被告對訴外人黃明達於本院九十一年度促字第二四二五八
    號支付命令所載之本金一百六十四萬一千六百十四元及利息違約金債權為不存在
    ，並進而以此為由請求撤銷以前揭支付命令為執行名義所為之強制執行程序，故
    原告請求之基礎事實同一，對於被告之防禦及訴訟之終結並無妨礙。揆諸前開規
    定，原告訴之聲明之追加，於法並無不合，應予准許。
二、原告起訴主張：坐落屏東縣萬丹鄉○○段三０及同段三一地號二筆土地（下稱系
    爭土地），原為訴外人黃明達所有，（訴外人黃明達於九十二年一月二十三日去
    世，前揭土地由其繼承），又訴外人黃建賓邀同訴外人黃明達為連帶保證人，於
    八十九年三月三十一日向被告借款二百萬元，並由訴外人黃明達為義務人兼債務
    人提供系爭土地，以原告為權利人，設定權利價值新台幣（下同）二百四十萬元
    之抵押權（下稱系爭抵押權）以為擔保，嗣被告以訴外人黃建賓未依約清償，尚
    積欠本金一百六十四萬一千六百十四元及利息、違約金為由，經本院就前揭借款
    以九十一年度促字第二四二五八號對訴外人黃建賓、黃明達核發支付命令確定後
    ，被告即持前開確定支命付命令以本金一百六十四萬一千六百十四元聲請本院以
    九十二年度執字第八四○一號清償債務強制執行事件，於九十二年五月二十六日
    查封前揭二筆土地進行拍賣強制執行中，惟訴外人黃明達已於八十七年九月十八
    日經本院以八十七年禁字第四四號裁定宣告禁治產而無行為能力，依法其所為之
    任何行為均屬無效，為此提起本訴。於本院聲明：
    （一）被告就原告所有坐落屏東縣萬丹鄉○○段三０及同段三一地號二筆土地，
          於八十九年三月三十日以屏東地政事務所屏里字第○○二三八三號所設定
          存續期間自八十九年三月二十九日至一百一十九年三月二十八日，本金最
          高限額新台幣二百四十萬元之抵押權，應予塗銷。
    （二）確認本院九十一年度促字第二四二五八號支付命令所載被告對訴外人黃明
          達之本金一百六十四萬一千六百十四元及利息違約金債權不存在。
    （三）本院九十二年執字第八四○一號清償債務強制執行案件對原告所為之強制
          執行程序應予撤銷。
    （四）訴訟費用由被告負擔。
三、被告則以：其對訴外人黃明達聲請本院核發九十一年促字第二四二五八號支付命
    令，經其監護人合法收受送達並已確定，與判決同一效力，即就支付命令中所確
    定之被告對訴外人黃明達之本金一百六十四萬一千六百十四元及利息違約金債權
    ，不得為不同之主張，又原告既為訴外人黃明達繼承人，原告持前揭已確定之支
    付命令對訴外人黃明達之繼承人（即原告）聲請執行並無不當，又關於抵押權設
    定程序，於對保時，係由黃明達之監護人黃王韶蓮，引領被告核保人員至黃明達
    前，經黃王韶蓮告知後，黃明達了解清楚同意且於借據保證人處簽名，而完成對
    保工作。由監護人黃王韶蓮之行為，足徵其意圖由被監護人擔任保證，以成就借
    款之事宜，依民法第七十六條規定，本案禁治產人黃明達擔任保證人之意思，已
    由監護人黃王韶蓮前揭諸行為代為清楚表示與被告核保人員，故本案保證行為應
    屬合法且有效等語資為抗辯。於本院聲明：原告之訴駁回。
四、兩造不爭執之事項
    （一）訴外人黃明達於八十九年三月三十日提供系爭土地以被告為權利人設定系
          爭抵押權，權利存續期間八十九年三月二十九日至一百一十九年三月二十
          八日，抵押權契約由訴外人黃明達自行簽名於借據。
    （二）訴外人黃建賓邀同訴外人黃明達為連帶保證人，於八十九年三月三十一日
          向被告借款二百萬，未依約清償，經本院以九十一年度促字第二四二五八
          號支付命令核發被告對訴外人黃明達之本金一百六十四萬一千六百十四元
          及利息違約金債權，業於九十一年十月二十四日由訴外人黃王韶蓮收受送
          達並於同年十一月十八日確定，經法院發給確定證明書在案。
    （三）訴外人黃明達經本院於八十七年九月十八日以八十七年禁字第四四號裁定
          宣告禁治產，嗣於九十二年一月二十三日去世，系爭土地由原告繼承。
    （四）本院九十二年執字第八四○一號清償債務強制執行事件，於九十二年五月
          二十六日查封前揭系爭土地，進行拍賣之強制執行程序。
五、訴外人黃明達經本院於八十七年九月十八日以八十七年禁字第四四號裁定宣告禁
    治產後所為之抵押權設定契約，是否有效？
    經查，禁治產人，無行為能力；又無行為能力人之意思表示，無效；無行為能力
    人由法定代理人代為意思表示，並代受意思表示；民法第十五條、第七十五條前
    段及第七十六條分別定有明文。本件訴外人黃明達經本院於八十七年九月十八日
    以八十七年禁字第四四號裁定宣告禁治產，訴外人黃明達既經禁治產宣告已無行
    為能力，則訴外人黃明達於八十九年三月三十日提供系爭土地與被告設定之抵押
    權契約應屬無效甚明，所稱無效即為自始無效；又關於監護人代為意思表示，並
    代受意思表示，係指監護人之代理行為即於代理權限內以本人之名義為意思表示
    或受意思表示，而與本人自為訂約並簽名有別，本件被告自承由訴外人黃明達自
    行於契約上簽名，並非監護人黃王韶蓮以訴外人黃明達之名義所為等語，則被告
    另辯稱由監護人黃王韶蓮之行為，足徵其意圖由被監護人擔任保證及設定抵押權
    云云，自無可採；如前述系爭抵押權契約既為禁治產人之無行為能力人所為之意
    思表示，自屬無效，從而原告請求塗銷系爭抵押權，應予准許。
六、本院九十一年度促字第二四二五八號支付命令於同年十一月十八日確定後，原告
    可否再以訴主張支付命令所載被告對訴外人黃明達之本金一百六十四萬一千六百
    十四元及利息、違約金債權不存在，並請求撤銷本院九十二年執字第八四○一號
    執行程序？
    按債務人對於支付命令未於法定期間提出異議者，支付命令與確定判決有同一效
    力；又按訴訟標的於確定之終局判決中經裁判者，當事人不得就該法律關係，更
    行起訴，民事訴訟法第五百二十一條、第四百條第一項分別定有明文。從而凡確
    定判決所能生之既判力及執行力，支付命令皆得有之，即當事人不得就該法律關
    係更行起訴。本件前揭本院九十一年度促字第二四二五八號支付命令既已確定即
    與判決有同一之效力，已無疑義，其內容縱有不當，除得依法對此支付命令聲請
    再審表示不服外，殊無另行訴請確認該命令所命被告給付金額之債權不存在之餘
    地，茲原告竟訴請確認借款之債權債務關係不存在，並請求撤銷執行程序，已屬
    無從准許。
七、綜上，原告請求塗銷如主文第一項所示之系爭抵押權登記，為有理由，應予准許
    ；至原告請求確認本院九十一年度促字第二四二五八號支付命令所載被告對訴外
    人黃明達債權不存在，並請求撤銷本院九十二年執字第八四○一號執行程序，為
    無理由，應予駁回。
八、結論：原告之訴為一部有理由，一部無理由，依民事訴訟法第七十八條判決如主
    文。
中      華      民      國    九十二    年      十      月     一     日
                                    臺灣屏東地方法院民事第一庭
~B法      官  羅心芳
右為正本係照原本作成。
如不服本判決，應於送達後廿日內，向本院提出上訴狀。
~B法院書記官  粘嫦珠
中      華      民      國    九十二    年      十      月     一     日


司法院資訊處製作；財團法人民間司法改革基金會備份。
